臺灣高等法院花蓮分院刑事判決　　　　 96年度上訴字第127號
上　訴　人　臺灣花蓮地方法院檢察署檢察官
被　　　告　乙○○
　　　　　　　　　　　號
選任辯護人　張秉正律師
被　　　告　甲○○
選任辯護人　王政琬律師
上列上訴人因行使偽造文書等案件，不服臺灣花蓮地方法院95年
度訴字第341號中華民國96年3月5日第一審判決（起訴案號：臺
灣花蓮地方法院檢察署95年度偵字第3392、4050號），提起上訴
，本院判決如下：
    主  文
原判決撤銷。
乙○○、甲○○共同連續行使偽造私文書，足以生損害於他人，
乙○○處有期徒刑貳年貳月，甲○○處有期徒刑貳年。
    事  實
一、乙○○因甲○○積欠其債務無力清償，竟以「為彼等工作，
    幫忙領錢」即不用還債為由，招攬甲○○加入其及綽號「阿
    宏」、「阿海」、「戰將」、「大可」等不詳姓名之成年男
    子組成之詐騙集團。彼等共同基於意圖為自己不法所有，及
    行使偽造私文書之概括犯意聯絡，於民國94年12月14日，一
    同由台中市至花蓮地區，於翌日，先由綽號「阿宏」等人撥
    打電話予向遠雲，詐稱其存款遭到盜領，需要攜帶存摺、印
    章等物前往指認冒領之人云云，向遠雲信以為真，陷於錯誤
    ，而於同日下午1時許，在花蓮縣吉安鄉○○村○○○街30巷
    9 弄28號住處，搭乘由「阿海」、「阿宏」等人所駕駛之自
    用小客車前往指認，並在車上將其所有臺灣銀行花蓮分行及
    花蓮第二信用合作社田蒲分社（下稱：花蓮二信田蒲分社）
    帳戶存摺、印章及其子向志豪所有花蓮二信帳戶之存摺、印
    章交付予綽號「阿宏」、「阿海」之男子，「阿宏」取得前
    述帳戶存摺、印章後，即趁機下車，由「阿海」繼續載向遠
    雲在花蓮地區四處亂繞，「阿宏」隨即駕車搭載甲○○、「
    大可」至花蓮二信田蒲分社，連續於同日下午2時25分許，
    在花蓮二信田蒲分社內，由「大可」在旁把風、「阿宏」在
    外接應，並由甲○○在取款憑條上填寫向遠雲帳號、領取金
    額，並盜蓋向遠雲印章一枚後，持上開偽造之取款憑條及向
    遠雲之存摺、印章向行員吳靜怡行使之，使吳靜怡誤信甲○
    ○係有權領取之人，乃交付新台幣（下同）65萬元予甲○○
    ，足生損害於向遠雲。復以同一方式，於同日下午2時49分
    許，在台灣銀行花蓮分行，亦由甲○○在取款憑條上填寫向
    遠雲帳號、領取金額，並盜蓋向遠雲印章一枚後，佯稱其為
    向遠雲之子，持偽造之取款憑條、向遠雲之存摺、印章向行
    員林桂香行使之，致使行員林桂香信以為真，乃出具提款號
    碼牌，再由行員柯志孟將現金95萬元交付予甲○○，足生損
    害於向遠雲；又以同一方式，於同日下午3時10分許，在花
    蓮二信田蒲分社，亦由甲○○在取款憑條上填寫向志豪帳號
    、領款金額，並盜蓋向志豪印章一枚後，持偽造之取款憑條
    、向志豪之存摺、印章向行員胡碧芬行使之，致使行員胡碧
    芬陷於錯誤，乃交付50萬元予甲○○，足生損害於向志豪。
    嗣因向遠雲發現有異，乃報警處理，經警依取款憑條上所採
    集之指紋及比對監視錄影帶，而循線查獲。
二、案經花蓮縣警察局移送台灣花蓮地方法院檢察署檢察官偵查
    起訴。
    理  由
壹、證據能力部分
一、按刑事訴訟法第159條第1項規定：被告以外之人於審判外之
    言詞或書面陳述，除法律有規定者外，不得作為證據。又被
    告以外之人於偵查中向檢察官所為之陳述，除顯不可信之情
    況外，得為證據。再被告以外之人於檢察事務官、司法警察
    官或司法警察調查中所為之陳述，與審判中不符時，其先前
    之陳述具有較可信之特別情況，且為證明犯罪事實存否所必
    要者，得為證據，同法第158條之3、第159條之1第 2項及第
    159條之2分別定有明文。被告乙○○之選任辯護人於原審辯
    稱同案被告甲○○於警詢中所言無證據能力云云，依上開規
    定，同案被告甲○○於警詢中所言，依法原則上無證據能力
    ，僅例外當其於警詢中所言與審判中不符時，且該陳述具有
    可信性及必要性者，始賦予其證據能力。經查，證人甲○○
    於警詢中所言與原審到庭所證述之內容並不相同，且其警詢
    筆錄係警方依據被害人向遠雲之報案，調取取款憑條採集指
    紋及比對監視錄影帶後，循線查獲被告甲○○，乃通知其至
    警詢製作詢問筆，稽其製作筆錄時所處之環境，該筆錄自具
    有相當之可信性，且為證明被告乙○○是否參與犯罪之重要
    證據，故其警詢筆錄，有證據能力。
二、按被告以外之人於審判外之陳述，雖不符刑事訴訟法第 159
    條之1至159條之 4之規定，而經當事人於審判程序同意作為
    證據，法院審酌該言詞陳述或書面陳述作成時之情況，認為
    適當者，亦得為證據，同法第159條之5第1項定有明文。被
    告甲○○、乙○○及其辯護人對於證人向遠雲、胡碧芬、吳
    靜怡、柯志孟、林桂香於警詢中所言均同意作為證據，本院
    審酌此部分警詢筆錄作成時之情形，亦認適當，自得採為證
    據。
貳、認定被告犯罪所憑證據及理由
一、被告甲○○部分
    上開犯罪事實，迭據被告甲○○於警詢時及偵審中坦承不諱
    （警卷第4-5頁、95年度他字第157號偵查卷第44頁、原審卷
    第92、127頁），核與證人向遠雲、胡碧芬、吳靜怡、柯志
    孟、林桂香於警詢中證述之情節相符（警卷第7-20頁），被
    告甲○○之自白與事實相符，應堪採信。此外，復有台灣銀
    行、花蓮二信取款憑條共3紙、內政部警政署刑事警察局95
    年1月11日刑紋字第0940200740號鑑驗書乙份、監視錄影翻
    拍照片4張附卷可參，被告甲○○之犯行至臻明確，應依法
    論科。
二、被告乙○○部分
    訊據被告乙○○固坦承因「阿宏」要應徵業務員，而介紹被
    告甲○○認識「阿宏」之事實，惟矢口否認有共犯詐欺取財
    及行使偽造私文書之犯行，辯稱：其只是單純介紹工作給被
    告甲○○，並不曉得「阿宏」在做什麼云云。經查：
（一）同案被告甲○○於警詢時供稱：「因為我之前有欠乙○○
      （綽號阿謙）新台幣13萬，乙○○向我提議如幫他們領錢
      後即充抵我欠他的13萬，我即答應，但事後因為我領錢的
      事新聞有報導，被我原來借錢之地下錢莊的人看到，錢莊
      的人就來跟我談並幫我先還乙○○13萬，變成我欠地下錢
      莊錢…」（警卷第5頁）。嗣於偵查中先供稱：「是乙○
      ○介紹其認識『阿宏』，因其賭博欠乙○○10幾萬元沒有
      錢還，乙○○就說給其一個不用還錢之機會，就把其介紹
      給『阿宏』，隔2天『阿宏』就帶其至花蓮，案發後因新
      聞有報導，其就不用還乙○○的錢。」等語（95年度他字
      第157號偵查卷第43-44頁），繼則改稱：「乙○○說要介
      紹『阿宏』給我認識，他告訴我『阿宏』可以幫我還地下
      錢莊的錢，但我必須幫『阿宏』工作。」等語（95年度偵
      字第3392號偵查卷第8頁）。於審判中則確認警詢中所言
      無誤（原審卷第117-118頁）。
（二）綜上同案被告甲○○上述供述，係指稱：被告甲○○原係
      積欠被告乙○○借款，該筆借款先由地下錢莊代為償還，
      再由被告乙○○介紹被告甲○○替「阿宏」工作，而由「
      阿宏」代為償還其向地下錢莊之借款等節。然依被告甲○
      ○警詢之供述，地下錢莊係在其領錢乙事揭露後始代為償
      還借款，怎可能於犯罪行為時即約定由「阿宏」代為償還
      積欠地下錢莊之借款？顯見甲○○所述積欠地下錢莊借款
      乙節，係屬虛偽，其實係積欠被告乙○○借款，而該筆借
      款係以替「阿宏」工作作抵。被告甲○○於原審審理時翻
      異前供，改稱：並未積欠乙○○借款云云，不足採信。
（二）被告甲○○雖係因積欠被告乙○○借款，而由被告乙○○
      介紹予「阿宏」工作，然被告乙○○是否知悉「阿宏」從
      事詐騙工作？被告甲○○於警詢及偵審中一再供稱：「被
      告乙○○介紹其幫『阿宏』工作，幫他們領錢。」，顯見
      被告乙○○早已知悉「阿宏」從事之工作，而被告乙○○
      自承係在遊藝場認識「阿宏」，「阿宏」告訴伊說是銀行
      業務員（本院96年5月11日準備程序筆錄第2頁），惟銀行
      業務員何來領錢業務？且現今詐騙集團橫行，一般民眾均
      知悉，詐騙集團之車手即專門負責領錢之工作，故被告乙
      ○○應早已知悉「阿宏」等人為詐騙集團。另依被告甲○
      ○所稱，替「阿宏」工作即可免除積欠乙○○之債務，顯
      見「阿宏」與被告乙○○間關係密切，實屬同一詐騙集團
      。被告乙○○辯稱：不知「阿宏」作何工作云云，不足採
      信。
（三）綜上，被告乙○○所辯僅幫忙介紹甲○○替「阿宏」工作
      云云，不足採信，事證明確，被告乙○○犯行堪以認定，
      應依法論科。
參、論罪科刑之理由
一、查被告乙○○、甲○○2人行為後，刑法部分條文業於95年7
    月1日修正施行，又參酌最高法院95年5月23日刑事庭第8次
    會議決議中關於法律變更之比較適用原則：於比較時應就罪
    刑有關之共犯、未遂犯、想像競合犯、牽連犯、連續犯、結
    合犯，以及累犯加重、自首減輕暨其他法定加減原因（如身
    分加減）與加減比例等一切情形，本於統一性及整體性原則
    ，綜其全部罪刑之結果而為比較。本案涉及法律變更部分經
    附表所示比較新舊法之結果，修正後之規定並非較有利於行
    為人，是依刑法第2條第1項前段規定，有關修正部分自應一
    體適用修正前刑法之規定，併予敘明。
二、核被告乙○○、甲○○所為，均係犯刑法第210條、第216條
    之行使偽造私文書罪、同法第339條第1項之詐欺取財罪。被
    告2人與綽號「阿宏」、「阿海」、「戰將」、「大可」等
    不詳姓名之成年男子間，有犯意聯絡及行為分擔，為共同正
    犯。彼等3次行使偽造私文書、詐欺取財之犯行，時間緊接
    ，所犯罪名相同，顯係出於概括之犯意反覆為之，為連續犯
    ，應依修正前刑法第56條之規定以一罪論，並加重其刑。彼
    等所犯行使偽造私文書與詐欺取財罪間，有方法、目的之牽
    連關係，應依修正前刑法第55條後段之規定，從一重之行使
    偽造私文書罪處斷。
三、原審對被告甲○○論罪科刑，固非無見。惟對被告乙○○為
    無罪判決之諭知，即有可議。另本件被害人向遠雲被詐領之
    金額高達210萬元，為被害人畢生積蓄，被害人受損嚴重，
    惟迄本院言詞辯論結終前止，被告甲○○僅償還10萬元，其
    餘款項下落不明，原判決僅量處被告甲○○有期徒刑1年，
    明顯過輕。檢察官上訴指摘原判決不當，為有理由，應予撤
    銷改判。
四、本院審酌被告乙○○、甲○○犯罪之動機、手段、犯罪次數
    、詐得之金額甚高、造成被害人之危害不輕，及被告乙○○
    與「阿宏」等人就本案實係居於主導之地位，被告甲○○犯
    後雖坦承犯行，但僅賠償10萬元，其餘款項下落不明等一切
    情狀，分別量處如主文所示之刑。至被告甲○○所偽造之取
    款憑條均已交付台灣銀行花蓮分行及花蓮二信田蒲分社，已
    非被告甲○○與其他共犯所有，自無從宣告沒收，附此敘明
    。
據上論斷，應依刑事訴訟法第369條第1項前段、第299條第1項前
段、第364條，刑法第2條第1項前段、第28條、第216條、第210
條、第339條第1項、修正前刑法第56條、第55條，罰金罰鍰提高
標準條例第1條前段，判決如主文。
本案經檢察官丙○○到庭執行職務
中　　華　　民　　國　　96　　年　　6　　月　　15　　日
                  審判長法　官  謝志揚
                        法  官  蔣有木
                        法  官  湯文章
上列正本證明與原本無異。
如對本判決不服，應於送達後10日內，向本院提出上訴狀（應抄
附繕本）告訴人或被害人如對於本判決不服者，應具備理由請求
檢察官上訴，其上訴期間之計算係以檢察官收受判決正本之日期
為準。
                        書記官  李德霞
中　　華　　民　　國　　96　　年　　6　　月　　15　　日
附錄本判決論罪之法律條文：
刑法第210條：
偽造、變造私文書，足以生損害於公眾或他人者，處五年以下有
期徒刑。
刑法第216條：
行使第二百十條至第二百十五條之文書者，依偽造、變造文書或
登載不實事項或使登載不實事項之規定處斷。
刑法第339條第1項：
意圖為自己或第三人不法之所有，以詐術使人將本人或第三人之
物交付者，處五年以下有期徒刑、拘役或科或併科一千元以下罰
金。
附表：
┌───┬────────┬────────┬──────┐
│比較法│修正前刑法於本案│修正後刑法於本案│依從舊從輕原│
│條    │適用之法律效果  │適用之法律效果  │則比較結果  │
├───┼────────┼────────┼──────┤
│刑法第│犯一罪而其方法或│刪除牽連犯之規定│修正後之規定│
│55條  │結果之行為犯他罪│，原則上依數罪併│，並未有利於│
│      │名者，從一重處斷│罰。            │被告。      │
│      │。即修正前依牽連│                │            │
│      │犯之規定，僅論以│                │            │
│      │一罪。          │                │            │
├───┼────────┼────────┼──────┤
│刑法第│連續數行為而犯同│刪除（原則上數犯│修正前之規定│
│56條  │一之罪名者，以一│罪行為依數罪併罰│有利於被告，│
│      │罪論（即依裁判上│處斷）          │故適用修正前│
│      │一罪處斷）。得加│                │之刑法第56條│
│      │重其刑至二分之一│                │。          │
│      │。              │                │            │
├───┴────────┴────────┴──────┤
│綜合比較結果：修正後之刑法並非較有利於被告，本案有關修正│
│部分應一體適用修正前刑法。                              │
└────────────────────────────┘
